【裁判字號】    91,訴,524
【裁判日期】    920306
【裁判案由】    商標評定
【裁判全文】
臺北高等行政法院判決                              九十一年度訴字第五二四號
                              .
    原      告  甲○○○○○○.
    訴訟代理人  桂齊恆律師（兼送達代收人）
                丁○○
    被      告  經濟部智慧財產局
    代  表  人  蔡練生（局長）住同右
    訴訟代理人  乙○○
                丙○○
    參  加  人  瑞士商．瑞士銀行股份有限公司
    代  表  人  丹尼爾．Ｗ．休柏（執行董事）
    訴訟代理人  張有律師（兼送達代收人）
                陳長文律師
右當事人間因商標評定事件，原告不服經濟部中華民國九十年十二月十日經（九０）
訴字第０九００六三二九四三０號訴願決定，提起行政訴訟，並經本院裁定命參加人
獨立參加被告之訴訟。本院判決如左：
    主  文
原告之訴駁回。
訴訟費用由原告負擔。
    事  實
一、事實概要：緣原告之前手鑫昌銀樓有限公司前於民國（下同）七十五年九月四日
    以「鑫昌銀樓有限公司標章」商標，作為其註冊第三二七九三七號「鑫昌SHIN
    CHANG」商標之聯合商標，指定使用於當時商標法施行細則第二十七條第六十二
    類之貴金屬、金屬鑽、珠玉、珊瑚、水晶、瑪瑙、寶石商品，向被告機關之前身
    經濟部中央標準局申請註冊，經核准列為註冊第三五九七二三號聯合商標（如附
    圖一，下稱系爭商標），並於專用權期滿後，經核准自八十五年六月一日起延展
    註冊及變更為正商標，旋鑫昌銀樓有限公司於八十八年六月一日將該商標專用權
    移轉與原告，經被告准予移轉登記。嗣參加人以該註冊商標有延展註冊時商標法
    第三十七條第一項第七款規定之情事，檢據如附圖二之商標（下稱據以評定商標
    ）對之申請評定，案經被告審查，於九十年九月二十日以中台評字第八八七一二
    三號商標評定書為系爭商標之延展註冊應為無效之處分。原告不服，提起訴願，
    經遭駁回，遂提起本件行政訴訟。
二、兩造聲明：
  (一)原告聲明求為判決：訴願決定及原處分均撤銷。
  (二)被告及參加人聲明求為判決：駁回原告之訴。
三、兩造之爭點：
    系爭商標是否襲用他人之商標有致公眾誤信之虞，而依延展註冊時商標法第二十
    五條第二項第一款及三十七條第一項第七款規定，應不予核准延展註冊之申請？
甲、原告主張之理由：
一、查被告為掌理我國商標註冊業務之主管機關，對商標註冊申請有不法情事者，固
    應即刻否准其註冊以保障消費者權益，然對於經合法程序取得商標專用權，並經
    延展註冊達十餘年之商標，自無僅因一外商之恣意干涉，即忽視國人權益，輕率
    否定十數年來該商標合法存在之事實，逕評決其註冊為無效之理。今觀本案系爭
    商標圖樣上之圖形係源自於七十五年即經核准註冊之第三二七九三七號商標，七
    十六年系爭商標經核准作為聯合商標，迨八十五年系爭商標延展註冊時，升格為
    正商標，始放棄原來正商標之專用權，亦即在參加人於八十八年對系爭商標申請
    評定時，系爭商標圖樣上之圖形在我國合法存在已達十三、四年，則試問在我國
    眾多註冊商標中，有如是悠久歷史者，所占之百分比如何？若非業者兢兢業業、
    戮力經營，又如何維繫商標之長期在市場上存在？然則被告未考量本國業者之權
    益，卻僅據外商稀少之證據資料，即遽爾否定系爭商標經其二度審查核准並存在
    達十數年之事實，如是輕土重洋，罔顧國人權益，而多年來所信任之商標註冊制
    度，竟可一夕間瓦解，焉足使原告知所適從？又如何心服？尤其參加人縱為知名
    之銀行集團，然並未檢送任何足以證明據以評定商標於系爭商標申請註冊時已經
    實際使用且在我國享有知名度之確切證據，則被告暨原決定機關逕認系爭商標之
    申請延展註冊有襲用並致公眾混淆誤認之虞，顯過於主觀速斷。
二、按商標圖樣「襲用他人之商標或標章有致公眾誤信之虞者」，不得申請註冊，固
    為修正前商標法第三十七條第一項第七款之規定，惟此一條款之適用，指以不公
    平競爭之目的，非出於自創而抄襲他人已使用之商標或標章申請註冊並有致公眾
    誤信之虞而言，故必有確切之事證足認有「襲用」之情事，且據以主張商標之信
    譽及商品品質於被主張商標申請註冊當時已達一般消費者知悉之程度，始可謂該
    被主張之商標有使人誤認其所表彰之商品或服務來源之可能；今查系爭「鑫昌銀
    樓有限公司標章」商標七十五年申請註冊之時，中央信託局固為國內唯一進口黃
    金之機構及最大之供應商，然參加人前手僅係中央信託局採購來源之一，參加人
    並未證明其佔中央信託局業務量多少，亦未提供當時行銷、運貨至國內之資料，
    且觀諸參加人提供之託賣合約及發票，參加人前手與中央信託局簽訂合約之日期
    係在西元一九八七年及一九八八年，而參加人販售予中央信託局之發票及進口憑
    單日期則在西元二０００年五月及十月，均晚於系爭商標之原始註冊申請日，如
    何證明系爭商標有襲用情事或據以評定商標早已為相關消費者所知悉？尤其，在
    我國動員戡亂時期結束前，國內黃金尚未開放自由買賣，政府僅有限度開放黃金
    進口，且國民不能買賣純金，只能購買成色金（千分之九九四．五以下之合成金
    ），即由中央信託局購入金條，加以熔鑄成一定規格之條塊後，始標售予國內飾
    金店，故當時市面上絕對看不到據以評定商標圖形，自難謂據以評定之三支鑰匙
    圖形商標於系爭商標申請註冊之前，已為我國相關消費者所知悉。
三、至中央信託局雖於動員戡亂時期結束後，為推動黃金自由交易買賣，曾向國內一
    般消費者推介參加人之三支鑰匙圖形黃金條為其供應商品之一，惟觀中央信託局
    信函上記載之日期為西元一九八八年，且該局印製之產品型錄上載明印製時間為
    八十五年五月，凡此均在系爭商標原始申請註冊之後，亦不足證據以評定商標早
    在系爭商標申請註冊時已具知名度，或系爭商標乃出自抄襲，此證諸改制前行政
    法院八十四年判字第一一二三號判決意旨益明：「原告檢送之嬰兒、與母親、育
    兒生活及媽媽寶寶雜誌，摘頁影本，其發行日期或較系爭服務標章申請註冊日期
    為晚，且廠商對原告之送貨單、數量及金額尚屬有限，則上開資料顯不足據以證
    明系爭服務標章於八十二年四月二十七日申請註冊，確有使一般消費者引起誤認
    誤信其所營服務之性質、品質或來源之虞，核無八十二年十二月二十二日修正公
    布之商標法第七十七條準用同法第三十七條第一項第六款及第七款之適用。」
四、再者，參加人據以評定之「三支鑰匙圖」商標雖已於瑞士取得商標專用權，惟註
    冊證僅係靜態權利之取得，要非「商標」使用具有知名度之實際證據，遑論該三
    支鑰匙圖形在我國係於八十四年始獲准註冊於銀行業務，顯晚於系爭商標註冊申
    請日達九年之久，更不足以認定系爭商標有任何襲用之情事，又，系爭商標於八
    十五年六月一日已經被告核准延展註冊，倘當時據以評定商標已為我國相關消費
    者所知悉，被告身為商標主管機關，更應有所聞，於當時即無核准系爭商標延展
    註冊之可能，然竟於核准延展並系爭商標註冊達十多年之後，在沒有明確證據下
    ，即逕認系爭商標「難謂」無襲用他人先使用之商標申請註冊並致公眾誤信之情
    事，自嫌粗略草率，難以令人心服。
五、綜上論陳，參加人並未檢送任何據以評定商標於系爭商標申請註冊前，已經實際
    使用且在我國具知名度之確切證據，且於黃金控管時期，國內金飾店向中央信託
    局所購買之黃金已經更新鎔鑄為統一規格之成色金，根本不可能見到據以評定商
    標，則一般消費者又如何熟知此一商標，進而有對系爭商標表彰之產製主體發生
    誤認之情事？是被告逕以參加人前手曾透過中央信託局引進其三支鑰匙圖形之貴
    金屬（黃金），即率謂據以評定商標已為國內相關消費者所知悉，並進一步認定
    系爭商標有抄襲情事，實過於主觀率斷，萬難令人心服；尤其參加人商標在我國
    註冊於銀行業務，已晚於系爭商標註冊達九年之久，則被告暨原決定機關僅因參
    加人商標在瑞士註冊較早，即斷言系爭商標之延展註冊有致我國消費者產生混淆
    誤認之情事，實嫌偏頗、速斷，要不足維繫。請判決如訴之聲明，以維權益。
乙、被告主張之理由：
一、按商標圖樣「襲用他人之商標或標章有致公眾誤信之虞者」，不予核准延展註冊
    ，為本件商標延展註冊時商標法第二十五條第二項第一款及第三十七條第一項第
    七款所明定。所謂「襲用他人之商標或標章有致公眾誤信之虞」，係指商標本身
    相同或近似於他人之商標或標章，有使一般消費者誤信其所表彰之商品來源或產
    銷主體而購買之虞而言。又本款之適用應指以不公平競爭之目的，非出於自創而
    抄襲他人已使用之商標或標章申請註冊並有致公眾誤信之虞者；所襲用者不以著
    名商標或標章而使用於同一或類似商品為限，復為同法施行細則第三十一條所明
    定。
二、查本件由三支鑰匙圖形所構成之據以評定商標，係參加人之前手（Swiss Bank
    Corporation）首創使用於貴金屬商品上，早於西元一九三八年，即於瑞士當地
    取得註冊，於我國亦於銀行業務，獲准註冊第七九三六七號服務標章專用權，又
    其前手自西元一九七九年（六十八年）即引進其三支鑰匙圖形之貴金屬（黃金）
    於國內，並經財政部核准，參加人之前手透過中央信託局引進其三支鑰匙圖形之
    貴金屬（黃金）於國內銷售，以七十五年以前，中央信託局為國內唯一進口黃金
    之機構及最大之供應商之情形，該商標所表彰之商譽，難謂不為國內相關消費者
    或經營相關業務之業者所知悉，凡此有參加人所檢附之瑞士註冊第九三二○八號
    註冊證、中央信託局貿易處致函參加人，表示自西元一九七九年即在國內市場介
    紹參加人之三支鑰匙圖形黃金條之信函、中央信託局所製作之產品型錄、參加人
    之前手於西元一九八七年及一九八八年分別與中央信託局簽定託賣合約等證據資
    料影本附卷可稽。次查本件系爭註冊第三五九七二三號「鑫昌銀樓有限公司標章
    」圖樣與據以評定商標，兩者構圖意匠如出一轍，且指定使用於同一或類似之商
    品，以原告之前手於七十五年間始申請註冊系爭商標，且亦為相關業者，客觀上
    ，本件系爭商標之延展註冊，即難謂無襲用他人先使用之商標申請註冊，並有使
    人產生混淆誤認之虞，自有首揭法條規定之適用。
三、綜上論述，被告原處分，洵無違誤，請駁回原告之訴。
丙、參加人主張之理由：
一、按「襲用他人之商標或標章有致公眾誤信之虞者，不得申請註冊」為系爭商標註
    冊當時商標法第三十七條第一項第七款所明定。其係指以不公平競爭之目的，非
    出於自創而抄襲他人之已使用之商標申請註冊並有致公眾誤信之虞者；所襲用者
    不以著名商標或標章而使用於同一或類似商品為限。又本款規範之意旨，在杜絕
    剽竊襲用他人商標或標章冀圖獲准註冊之僥倖歪風，建立正常之商標秩序。而認
    定商標是否近似，以具有普通知識經驗之一般商品購買人，於購買時施以普通所
    用之注意，猶不免有混淆誤認之虞者，為商標之近似。其要件有二：1.有襲用他
    人商標之事實；2.有致公眾誤信之虞。
二、系爭商標確係原告襲用參加人之據以評定商標，茲分述如下：
  (一)查參加人係舉世聞名之大型銀行集團，其前手Swiss Bank Corporation早於西元
    一九三八年（二十七年）即創設據以評定之三支鑰匙圖形商標使用在貴金屬上，
    並於瑞士當地獲准註冊，有八十八年十一月九日參加人函覆被告之補呈評定理由
    書附件四，在評定卷可稽；於我國銀行業務，亦於八十四年獲准註冊為第七九三
    六七號服務標章，亦有八十八年十一月九日參加人函覆被告之補呈評定理由書附
    件五，在評定卷可稽。
  (二)又參加人之前手早自西元一九七九年（六十八年）即引進其三支鑰匙圖形之貴金
    屬（黃金條塊）於國內，並經財政部核准透過中央信託局引進其三支鑰匙圖形之
    黃金條塊於國內銷售，可見早自西元一九七九年（六十八年）參加人之三支鑰匙
    圖形的黃金條塊在國內市場即享有極高之聲譽而達知名之程度，此等事實有中央
    信託局貿易處於西元一九九九年（八十八年）致參加人之函文為憑，有八十八年
    十一月九日參加人函覆被告之補呈評定理由書附件六，在評定卷可稽。
  (三)綜上，據以評定商標經長久使用，國內金飾店或消費者應極熟悉該商標圖形，故
    該商標所表彰之商譽，已為相關業者及大眾所知悉。原告及其前手當無不知之理
    ，且系爭商標與據以評定商標之設計極為雷同，係襲用據以評定商標，至為灼然
    。且為了向國內一般大眾推薦介紹參加人之三支鑰匙圖形的黃金條塊，參加人於
    西元一九八七年（七十六年）及一九八八年（七十七年）即分別與中央信託局簽
    訂在台託賣合約，於合約中明顯可見參加人之三支鑰匙圖形，有九十年三月二十
    一日參加人提交被告之證據資料附件三，在評定卷第一二一頁可稽。
三、系爭商標之延展註冊，若獲核准，有致消費大眾誤認之虞
  (一)查三支鑰匙圖形組合並非一常見之圖形，然而系爭商標圖形與參加人所創設之三
    支鑰匙圖形竟然幾乎完全一樣，足見系爭商標並非原告所自創，乃係其覬覦參加
    人之知名度及良好之商譽，企圖搭據以評定商標之便車，此剽竊襲用他人標章冀
    圖獲准註冊之僥倖歪風應予杜絕。延展註冊時商標法第三十七條第一項第七款之
    適用，以「有致公眾混淆誤認之虞」，不以發生實際混淆為必要。原告之前手─
    鑫昌銀樓有限公司雖於七十五年申請系爭商標註冊並於七十六年獲准註冊，惟於
    八十五年向被告申請延展而獲准。但此在台取得專用期間達十三、四年之久之事
    實並不代表其為絕對合法存在，蓋評定制度乃係針對註冊商標因違反商標法相關
    規定侵害利害關係人權益之情況所設立之救濟措施。再者，如不予評決其註冊無
    效，消費者恐將誤以為系爭商標即參加人所出品之產品而有誤購之虞，為此被告
    及經濟部皆分別於原處分及訴願決定認定參加人所提出之事證與主張，足見系爭
    商標確有致公眾混淆誤認之虞。
  (二)本案應適用系爭商標「延展註冊時」之商標法，而參加人所提出之相關事證皆早
    於八十五年延展註冊時，足見據以評定商標在當時即屬知名，確為消費大眾所知
    悉。商標延展乃代表商標之更新，依現行商標實務須檢送相關使用證據等文件，
    經審查後，決定是否核准該延展註冊案。系爭商標係於八十五年獲准延展註冊，
    換言之，即系爭商標於八十五年更新註冊，故判斷系爭商標是否有「襲用他人商
    標或標章有致公眾誤信之虞」規定之適用，其判斷時點應為八十五年，從而原告
    起訴狀主張應為原始註冊申請日─即七十五年，殊不足採。再者，參加人所舉之
    事實及相關之使用證據皆早於八十五年甚久，故原告於起訴狀內一再指稱參加人
    未檢送任何據以評定商標於系爭商標申請註冊前，已經實際使用且在我國具知名
    度之確切證據云云及參加人商標在我國註冊於銀行業務，已晚於系爭商標註冊達
    九年之久云云，乃係誤解商標法關於評定之規定，企圖誤導  鈞院，不足採信。
四、商標之審查係採個案原則，不宜輕易比附援引。原告所引改制前行政法院八十四
    年判字第一一二三號判決，不適用於本件行政訴訟
    綜上，系爭商標實有足致消費者混淆誤認之虞。而商標之審查係採個案原則，個
    案商標註冊之事實情況不同，自不應任意予以比附援引。縱然原告援引行政法院
    八十四年判字第一一二三號判決意旨，惟該判決乃在論究該商標註冊是否妥適之
    問題，不應以之為系爭商標應予註冊之理由。系爭商標既然有違其延展註冊當時
    之商標法第三十七條第一項第七款規定，其註冊自應予以評決無效，從而原處分
    及訴願決定並無違誤，原告空言指摘提起本件行政訴訟，實無理由。為此請依法
    判決如訴之聲明，以保障參加人及一般消費者之合法權益。
    理  由
一、本件被告之代表人原為陳明邦，九十一年九月九日變更為蔡練生，茲由其具狀聲
    明承受訴訟，核無不合，應予准許，先為明。
二、按商標圖樣「襲用他人之商標或標章有致公眾誤信之虞者」，不得申請註冊，為
    系爭商標延展註冊時商標法第三十七條第一項第七款所明定。所謂「襲用他人之
    商標或標章有致公眾誤信之虞」，係指商標本身相同或近似於他人之商標或標章
    ，有使一般消費者誤信其所表彰之商品來源或產銷主體而購買之虞而言。又本款
    之適用對象指以不公平競爭之目的，非出於自創而抄襲他人已使用之商標或標章
    申請註冊並有致公眾誤信之虞者；所襲用者不以著名商標或標章而使用於同一或
    類似商品為限，復為當時商標法施行細則第三十一條所明定。
三、本件被告認由三支鑰匙圖形所構成之據以評定商標，係參加人之前手 Swiss Bank
    Corporation首創使用於貴金屬商品上，早於西元一九三八年即於瑞士當地取得
    註冊，於我國亦於銀行業務，獲准註冊第七九三六七號服務標章專用權，又其前
    手自西元一九七九年即引進其三支鑰匙圖形之貴金屬（黃金）於國內，並經財政
    部核准參加人之前手透過中央信託局引進其三支鑰匙圖形之貴金屬（黃金）於國
    內銷售，以七十五年以前，中央信託局為國內唯一進口黃金之機構及最大之供應
    商之情形，該商標所表彰之商譽，難謂不為國內相關消費者所知悉，凡此有參加
    人所檢附之瑞士註冊第九三二０八號註冊證、中央信託局貿易處致參加人函（表
    示自西元一九七九年即在國內市場介紹參加人之三支鑰匙圖形黃金條之信函）、
    中央信託局所製作之產品型錄、參加人之前手於西元一九八七年及一九八八年分
    別與中央信託局簽定之託賣合約等證據資料影本附卷可稽，是原告以與據以評定
    商標之構圖意匠如出一轍之圖樣，作為系爭註冊第三五九七二三號「鑫昌銀樓有
    限公司標章」商標圖樣申請延展註冊，客觀上難謂無襲用他人先使用之商標，並
    有使人產生混淆誤認之虞，自有首揭法條規定之適用，乃為系爭商標之延展註冊
    應為無效之處分。原告不服，主張參加人並未檢送任何據以評定商標於系爭商標
    申請註冊前，已經實際使用且在國內具知名度之確切證據，被告未詳加考量逕以
    參加人前手曾透過中央信託局引進其三支鑰匙圖形之貴金屬（黃金），即率謂據
    以評定商標已為國內相關消費者所知悉，並進一步認定系爭商標之申請延展註冊
    有襲用他人商標並致消費者產生混淆誤認之情事，實過於主觀率斷，請求將原處
    分撤銷云云，提起訴願，經遭駁回，原告猶不服，提起行政訴訟，主張理由如事
    實欄所載。
四、經查，本件由三支鑰匙圖形所構成之據以評定商標，係參加人之前手 Swiss Bank
     Corporation首創使用於貴金屬商品上，早於西元一九三八年即於瑞士當地取得
    註冊，於我國亦於銀行業務，獲准註冊第七九三六七號服務標章專用權，又其前
    手自西元一九七九年即引進其三支鑰匙圖形之貴金屬（黃金）於國內，並經財政
    部核准參加人之前手透過中央信託局引進其三支鑰匙圖形之貴金屬（黃金）於國
    內銷售，在七十五年以前，中央信託局為國內唯一進口黃金之機構及最大之供應
    商之情形下，該商標所表彰之商譽，於七十五年以前即難謂不為國內相關消費者
    所知悉，以後亦然，凡此有參加人所檢附之瑞士註冊第九三二０八號註冊證、中
    央信託局貿易處致參加人函（表示自西元一九七九年即在國內市場介紹參加人之
    三支鑰匙圖形黃金條之信函）、中央信託局所製作之產品型錄、參加人販售黃金
    條予中央信託局之發票及進口憑單（發票上均載有三支鑰匙圖形）、參加人之前
    手於西元一九八七年及一九八八年分別與中央信託局簽定之託賣合約（合約書上
    方標示有三支鑰匙圖形，合約文字亦明訂此圖形標記之黃金，乃委售之標的）等
    證據資料影本附原處分卷可稽。次查，系爭註冊第三五九七二三號「鑫昌銀樓有
    限公司標章」圖樣與參加人據以評定之商標圖樣相較，皆由三支鑰匙圖形所構成
    ，就二者之外觀予以審視，予人之寓目印象如出一轍，於異時異地隔離觀察，難
    謂無使一般商品購買人產生混淆誤認之虞，應屬構成近似之商標，復均指定使用
    於同一或類似之商品，而原告之前手於七十五年間始申請註冊系爭商標，且為相
    關業者，客觀上，難謂系爭商標之延展註冊無襲用他人先使用之商標，並有使人
    產生混淆誤認之虞，自有首揭法條規定之適用。至原告主張參加人提供之託賣合
    約、發票及參加人前手與中央信託局簽訂合約之日期係在西元一九八七年及一九
    八八年，而參加人販售予中央信託局之發票及進口憑單日期則在西元二０００年
    五月及十月，均晚於系爭商標之「原始註冊申請日」（七十五年），如何證明系
    爭商標有襲用情事或據以評定商標早已為相關消費者所知悉云云，按評定制度乃
    係針對商標之註冊因違反「註冊時」商標法相關規定，而賦予權益受侵害之利害
    關係人得申請被告評定其註冊無效之救濟管道，而商標專用權屆滿後之延展註冊
    ，性質上乃係更新註冊，所應適用之法律，自應為「延展註冊時」之法律，故本
    件系爭商標是否有首揭法條規定之情事，其判斷時點應為延展註冊時即八十五年
    ，原告主張以原始註冊申請日即七十五年之時點為準，容有誤會，何況據以評定
    之商標早於七十五年以前即有在我國使用之事實，已如前述，益見系爭商標當初
    申請註冊，即有襲用之嫌。另原告援引改制前行政法院八十四年判字第一一二三
    號判決為本案之適用乙節，核該案與本件案情不盡相同，屬另案認定問題，且基
    於商標個案審查拘束原則，自難比附援引執為本件應准予延展註冊之依據，併予
    明。
五、綜上所述，被告所為系爭商標之延展註冊應為無效之處分，於法洵無不合，訴願
    決定予以維持，亦無違誤，原告起訴意旨，仍執前詞及個人主觀之見解，請求撤
    銷訴願決定及原處分，為無理由，應予駁回。至兩造其餘攻擊防禦方法，於本件
    判斷不生影響，爰不再逐一論斷，附此敘明。
據上論結，本件原告之訴為無理由，爰依行政訴訟法第九十八條第三項前段，判決如
主文。
中    華    民    國    九十二      年      三      月          六      日
                                  臺北高等行政法院  第三庭
                                            審判長  法  官  姜素娥
                                                    法  官  吳東都
                                                    法  官  林文舟
右為正本係照原本作成。
如不服本判決，應於送達後二十日內，向本院提出上訴狀並表明上訴理由，如於本判
決宣示後送達前提起上訴者，應於判決送達後二十日內補提上訴理由書（須按他造人
數附繕本）。
中    華    民    國    九十二      年      三      月          六      日
                                                    書記官  余淑芬


司法院資訊處製作；財團法人民間司法改革基金會備份。
